【裁判字號】    92,簡上,41
【裁判日期】    920808
【裁判案由】    給付票款
【裁判全文】
臺灣彰化地方法院民事判決                          九十二年度簡上字第四一號
    上  訴  人  乙○○
    訴訟代理人  李淵源律師
    複代理人    楊振芳律師
    被上訴人    甲○○
右當事人間請求給付票款事件，上訴人不服中華民國九十二年三月五日本院彰化簡易
庭所為之第一審判決 (九十一年度彰簡字第七二三號)，提起上訴，本院判決如左：
    主      文
原判決命上訴人給付逾新台幣貳拾貳萬壹仟零伍拾參元，及自民國九十一年一月二十
八日起至清償日止按年息百分之六計算之利息，暨該部分假執行宣告與訴訟費用裁判
部分均廢棄。
右廢棄部分，被上訴人在第一審之訴駁回。
其餘上訴駁回。
第一、二審訴訟費用由上訴人負擔百分之五十六，餘由被上訴人負擔。
    事      實
甲、上訴人方面：
  一、聲明：
    (一)原判決廢棄。
    (二)右廢棄部分，被上訴人在第一審之訴駁回。
    (三)第一、二審訴訟費用由被上訴人負擔。
  二、陳述：除與原審判決記載相同者，茲予引用外，並補述略稱：
    (一)兩造間就系爭支票並無借貸關係，亦無任何原因關係存在，被上訴人依票據
        關係請求上訴人給付票款，上訴人自得主張直接原因關係抗辯，認為被上訴
        人之請求為無理由。至被上訴人自承系爭支票係在離婚前簽發等語，則上訴
        人豈有可能在離婚前預見將來離婚時應支付多少額度之金錢予被上訴人而事
        先簽妥票據交被上訴人收執？故系爭支票並非基於償還積欠被上訴人父親二
        十萬元及代償信用卡消費款之原因而簽發。
    (二)被上訴人主張積欠中國信託商業銀行之信用卡消費款有新台幣  (下同)十餘
        萬元並非實在，依上訴人提出之中國信託商業銀行之信用卡消費明細記載，
        於民國 (下同)八十九年七月五日僅積欠四萬六千四百九十一元，其中繳款
        一萬六千元是上訴人繳納，被上訴人尚陸續有消費行為。
    (三)被上訴人自與上訴人離婚後，利用其持有華南商業銀行國際信用卡副卡 (正
        卡持卡人為上訴人) 機會，盡情刷卡消費及預借現金，短期內積欠信用卡消
        費款二十萬四千六百八十五元，上訴人不得已代為繳納該筆款項，若鈞院認
        上訴人應給付系爭票款四十萬元，上訴人則主張被上訴人應償還上開二十萬
        四千六百八十五元，並抵銷之。
    (四)上訴人否認被上訴人有關華南商業銀行國際信用卡副卡消費明細部分之抗辯
        ，該消費明細帳單日期均在兩造離婚之後，上訴人否認被上訴人離婚後仍住
        在家中，亦否認曾同意被上訴人繼續使用華南商業銀行國際信用卡副卡消費
        ，而家中蓋房子是八十七年間之事，八十八年初即蓋好，被上訴人不可能在
        八十九年間仍繼續支付工頭之工資。
    (五)上訴人不清楚被上訴人有無向中國信託商業銀行貸款興建房屋，貸款契約書
        之名字非上訴人親簽。
    (六)被上訴人提出之債權讓與字據並未記載金額，不生債權讓與之效力。
  三、證據：除援用原審之立證方法外，另提出華南商業銀行國際信用卡繳款通知書
      影本三件、華南商業銀行國際信用卡臨櫃繳款收執聯影本一件為證，並聲請函
      詢中國信託商業銀行信用卡部帳務管理科有關被上訴人於八十九年三月三十日
      前積欠信用卡消費款金額，及訊問證人謝榮孟、黃玉枝。
乙、被上訴人方面：
  一、聲明：上訴駁回，第二審訴訟費用由上訴人負擔。
  二、陳述：除與原審判決記載相同者，茲予引用外，並補述略稱：
    (一)系爭支票之金額、日期是被上訴人書寫簽發，但印文是上訴人自行蓋章，簽
        發支票時間是在兩造離婚前數日，事先經上訴人同意，支票面額四十萬元之
        明細是離婚協議書記載上訴人積欠被上訴人父親二十萬元及中國信託商業銀
        行貸款十餘萬元，上訴人當時說多餘部分要給小孩花用，故同意支票面額為
        四十萬元。
    (二)被上訴人否認上訴人曾繳納中國信託商業銀行信用卡消費款一萬六千元，該
        消費款均係被上訴人以信用卡預借現金方式繳納。
    (三)被上訴人自認上訴人提出華南商業銀行國際信用卡副卡之消費二十萬四千六
        百八十五元是被上訴人所為，該筆款項亦為上訴人支付，但被上訴人與上訴
        人離婚後並未立刻搬離家中，尚與上訴人同住約二、三個月左右，迄至八十
        九年七月間小孩放暑假始搬離。另依上訴人提出之帳單明細，八十九年六月
        十六日之臨櫃繳款一千六百元是被上訴人繳納，同日大同公司和美站之四千
        七百八十元是購買小孩電腦之頭期款 (電腦尚在上訴人家中)，台灣大哥大
        六月份電信費五千一百五十元是被上訴人名義之手機費用，該手機一直為上
        訴人使用；八十九年六月十六日、同年六月十九日及同年六月二十三日分別
        預借現金二萬元、四萬八千元、四萬元，係被上訴人代上訴人繳納蓋房子之
        工資，積欠工資共十二萬五千元，其餘不足部分為被上訴人代墊；八十九年
        六月二十六日全國電子專賣店一萬五千八百元是購買冷氣機款項，是上訴人
        要求刷卡消費。
  三、證據：除援用原審之立證方法外，另提出台新國際商業銀行國內匯款回條一件
      、債權轉移同意書一件、中國信託商業銀行貸款申請書影本一件及本院九十二
      年度親字第四號民事判決一件為證，並聲請訊問證人黃丞玉。
丙、本院依職權訊問證人鄭丹。
    理      由
一、本件被上訴人在原審起訴主張伊執有上訴人簽發，付款人臺灣中小企業銀行和美
    分行、發票日九十一年一月二十五日、票號ＡＴ0000000號、面額四十萬
    元之支票乙紙，於九十一年一月二十八日提示遭退票，爰依票據法律關係請求上
    訴人給付票款四十萬元等情。上訴人則以兩造間就系爭支票並無借貸關係，亦無
    任何原因關係存在，被上訴人依票據關係請求上訴人給付票款，上訴人自得主張
    直接原因關係抗辯，認為被上訴人之請求為無理由。至被上訴人自承系爭支票係
    在離婚前簽發乙事，則上訴人豈有可能在離婚前預見將來離婚時應支付多少額度
    之金錢予被上訴人而事先簽妥票據交被上訴人收執？故系爭支票並非基於償還積
    欠被上訴人父親二十萬元及代償信用卡消費款之原因而簽發等語置辯。
二、被上訴人主張伊執有上訴人簽發，付款人臺灣中小企業銀行和美分行、發票日九
    十一年一月二十五日、票號ＡＴ0000000號、面額四十萬元之支票乙紙，
    於九十一年一月二十八日提示遭退票之事實，已據其提出支票及退票理由單影本
    各一紙為憑，核屬相符，亦為上訴人不爭執，被上訴人此部分之主張自堪信為真
    實。
三、本件應探究者，被上訴人依據票據法律關係請求上訴人給付票款，而上訴人提出
    直接原因關係抗辯及抵銷抗辯，是否有據？茲分別說明如次：
  (一)按在票據上簽名者，依票上所載文義負責。發票人應照支票文義擔保支票之支
      付。執票人向支票債務人行使追索權時，得請求自為付款提示日起之利息，如
      無約定利率者，依年利六釐計算。票據法第五條第一項、第一百二十六條及第
      一百三十三條分別定有明文。又票據法第十三條固規定，票據債務人不得以自
      己與發票人或執票人之前手間所存抗辯之事由對抗執票人，惟票據債務人以其
      自己與執票人間所存抗辯之事由對抗執票人，即為法之所許 (參見最高法院四
      十七年台上字第一六二一號判例意旨) 。本件被上訴人主張系爭四十萬元支票
      係兩造於八十九年三月三十日離婚前數日，上訴人為清償積欠被上訴人父親二
      十萬元及代償中國信託商業銀行信用卡消費款之原因而簽發乙節，雖為上訴人
      所否認，惟依被上訴人提出而上訴人不爭執之八十九年三月三十日離婚協議書
      記載，兩造協議離婚條件為「甲方  (即上訴人)需支付乙方 (即被上訴人) 名
      下之中國信託信用卡內之卡款，直至繳清為止」、「甲方向乙方父親張丁地先
      生借款二十萬元之情事，應於九十年一月份起至十二月止繳清」等，即兩造離
      婚後，上訴人負有清償被上訴人名下之中國信託商業銀行信用卡之消費款全部
      及積欠被上訴人父親之二十萬元之義務，而上訴人依離婚協議書應負擔之上開
      債務與系爭支票之面額四十萬元是否相符，乃上訴人提出票據原因關係抗辯之
      重點所在。經查：被上訴人主張系爭支票面額四十萬元係因上訴人積欠被上訴
      人父親二十萬元、代償中國信託商業銀行信用卡消費款十餘萬元，及支付離婚
      後歸被上訴人撫養小孩之零用各情，業經其提出離婚協議書影本一件、台新國
      際商業銀行國內匯款回條一件、債權轉移同意書一件及中國信託商業銀行貸款
      申請書影本一件各在卷可按，且經證人即兩造之女黃丞玉到庭證述明確，上訴
      人固以該筆二十萬元應由被上訴人之父親請求，且債權轉移同意書未載明債權
      額度，不生債權讓與效力，另中國信託商業銀行信用卡消費款僅四萬零三百八
      十八元等語抗辯，然上訴人既不爭執確有積欠被上訴人父親二十萬元之事實，
      而上訴人父親即訴外人張丁地亦出具債權轉移同意書記載「願將對乙○○的所
      有債權轉移吾女張麗如  (即被上訴人)」，被上訴人主張自其父親受讓之債權
      亦為二十萬元，且該紙債權轉移同意書復經本院於九十二年五月十四日準備程
      序期日當庭提示予上訴人表示意見，依民法第二百九十七條第二項規定，已生
      債權讓與之效力。另被上訴人曾於八十七年七月十七日向中國信託商業銀行貸
      款三十萬元，該筆貸款分三十個月攤還，每月應攤還一萬二千五百六十六元，
      貸款期限自八十七年七月十七日起至九十年一月二十三日止，而該筆貸款係按
      月自被上訴人名義之中國信託商業銀行信用卡消費帳單列出，迄至八十九年三
      月三十日兩造離婚時仍有十期之應攤還款項共十二萬五千六百六十元尚未繳納
      ，連同上訴人於九十二年七月二十九日書狀自認之信用卡消費款四萬零三百八
      十八元，合計為十六萬六千零四十八元，上訴人雖陳稱不知有中國信託商業銀
      行貸款三十萬元之情事云云，惟迄至兩造離婚時該筆貸款已持續繳納二十個月
      ，且兩造離婚協議書亦明確記載「甲方需支付乙方名下之中國信託信用卡內之
      卡款，直至繳清為止」，上訴人竟諉稱不知該筆貸款，尚難置信。從而依兩造
      離婚協議書記載應由上訴人負擔之債務金額為三十六萬六千零四十八元，兩造
      離婚時被上訴人復因協議取得長女及次女之監護權，在被上訴人填寫系爭支票
      時，上訴人為表示父愛而願支付部分金額予其女兒，衡情即屬可能，故上訴人
      同意被上訴人將支票金額填寫為整數之四十萬元，應與常情無違。是被上訴人
      主張系爭支票之原因關係為兩造離婚協議書記載之條件及上訴人表示父愛之承
      諾，應屬實在，被上訴人自得依首揭票據法之規定向支票發票人之上訴人主張
      系爭支票之權利甚明。上訴人事後否認該項原因關係存在之抗辯，即無可採。
  (二)又二人互負債務，而其給付種類相同，並均屆清償期者，各得以其債務，與他
      方之債務，互為抵銷，民法第三百三十四條第一項設有規定，而抵銷為消滅債
      務之單獨行為，只須與民法第三百三十四條所定之要件相符，一經向他方為此
      意思表示即生消滅債務之效果，原不待對方之表示同意 (參見最高法院五十年
      台上字第二九一號判例意旨) 。本件上訴人主張被上訴人於離婚後，利用其持
      有華南商業銀行國際信用卡副卡機會，猶繼續刷卡消費及預借現金，積欠信用
      卡消費款二十萬四千六百八十五元，上開款項已由上訴人代為繳納，遂於二十
      萬四千六百八十五元範圍內主張抵銷等語，並提出華南商業銀行國際信用卡繳
      款通知書影本三件及該銀行信用卡臨櫃繳款收執聯影本一件為憑，而被上訴人
      雖不否認該次信用卡消費款二十餘萬元確為上訴人繳納，惟陳稱該次信用卡消
      費明細部分，其中預借現金、購買電腦、手機電信費用及購買冷氣機等均非被
      上訴人個人之消費，上訴人不應主張抵銷等語，經查：
  １、被上訴人主張上訴人於八十七年底加蓋房屋時，曾積欠工資十二萬五千元未付
      ，故華南商業銀行國際信用卡消費明細之八十九年六月十六日、同年六月十九
      日及同年六月二十三日分別預借現金二萬元、四萬八千元、四萬元，係代上訴
      人清償加蓋房屋積欠之工資，其餘不足部分由被上訴人代墊云云，已為上訴人
      所否認，而證人即當年為上訴人加蓋房屋之謝榮孟到庭結稱「八十七年八月初
      加蓋，蓋三個月，大約同年十月完工，加蓋工資約七十餘萬元，尾款在完工後
      一個月內收齊」等語屬實  (參見九十二年七月四日準備程序筆錄)，則被上訴
      人主張於八十九年六月間始清償完畢加蓋房屋之工資乙事，即與證人謝榮孟之
      上開證言不符，被上訴人復未提出其他證據資料足認其主張為真實，故被上訴
      人此部分之主張不足採信。
  ２、被上訴人另主張華南商業銀行國際信用卡消費明細之八十九年六月十六日大同
      公司和美站之四千七百八十元是購買小孩電腦之頭期款，台灣大哥大六月份電
      信費五千一百五十八元是被上訴人名義之手機費用，該手機一直為上訴人使用
      ，而八十九年六月二十六日全國電子專賣店一萬五千八百元是購買冷氣機款項
      ，是上訴人要求刷卡購買各情，亦經證人即兩造之女黃丞玉到庭證述明確，上
      訴人固以證人黃丞玉之證言為「一派胡言」而否認上情，然為小孩購買電腦、
      購置冷氣機使用及手機究為何人使用，原屬兩造間之家庭瑣事，外人無從得知
      ，證人黃丞玉既為兩造之長女，對其家中事情自然清楚，其證言在客觀上應無
      故為偏頗被上訴人之必要，證人黃丞玉之證言即屬可信。又被上訴人就此部分
      主張已有前開人證之證明，上訴人僅為空泛之否認，並未舉證證明被上訴人此
      部分主張有何不實之處，自難為有利於上訴人之認定。從而被上訴人主張之上
      開三筆消費共二萬五千七百三十八元，實際上既非被上訴人個人之消費支出，
      且購買之商品亦非被上訴人管領使用，若仍令被上訴人負擔此部分之費用，有
      失公允，故上訴人就此部分之消費支出為抵銷抗辯，要無可取。
  ３、依前述，上訴人得主張抵銷之金額為十七萬八千九百四十七元，逾此數額之抵
      銷，尚嫌無憑，從而被上訴人得請求系爭支票之票款應減為二十二萬一千零五
      十三元。
四、綜上所述，被上訴人依據票據法律關係請求上訴人給付系爭支票票款，於二十二
    萬一千零五十三元範圍內，洵屬正當，應予准許，逾此部分之請求，則非有據，
    不應准許。又被上訴人併請求自系爭支票提示日即九十一年一月二十八日起至清
    償日止按年息百分之六計算之利息，即無不合，併准許之。原審判決不察兩造在
    原審之最後言詞辯論期日均已到庭參與辯論，誤為一造辯論判決之記載，復未及
    審酌上訴人提出抵銷抗辯是否可採，而為被上訴人全部勝訴之判決，並依職權宣
    告假執行，尚有未洽。上訴意旨指摘原判決就前開不應准許部分為不當，求予廢
    棄改判，為有理由，應由本院改判如主文第一、二項所示，而上訴人指摘原判決
    就前開准許部分為不當，即無理由，自應由本院駁回上訴人此部分之上訴。
五、結論：本件上訴人之上訴為一部有理由、一部無理由，依民事訴訟法第四百三十
    六條之一第三項、第四百四十九條第一項、第四百五十條、第四百六十三條、第
    七十九條但書，判決如主文。
中      華      民      國    九十二    年      八      月      八      日
                                    臺灣彰化地方法院民事第一庭
                                        審判長法  官    羅   培   昌
                                              法  官    蔡   紹   良
                                              法  官    林   金   灶
右為正本係照原本作成
不得上訴
中      華      民      國    九十二    年      八      月      八      日
                                          法院書記官    莊   何   江


司法院資訊處製作；財團法人民間司法改革基金會備份。
